【裁判字號】    88,訴,814
【裁判日期】    891121
【裁判案由】    租佃爭議
【裁判全文】
臺灣彰化地方法院民事判決                          八十八年度訴字第八一四號
    原      告  賴豐秋（祭祀公業賴景祿管理人）
                辛○○同右）.
                子○○同右）.
                癸○○同右）.
                              .
                戊○○同右）.
                己○○同右）.
                庚  ○同右）.
                              .
    右七人共同
    訴訟代理人  黃精良律師  住員林鎮○○○路九四號
    複代理人    甲○○      住.
    被      告  丁○○      住.
    訴訟代理人  陳建良律師  住彰化市○○街五十八號七樓
    被      告  丙○○      住.
                乙○○      住.
右當事人間租佃爭議事件，本院判決如左：
    主      文
原告之訴及假執行之聲請均駁回。
訴訟費用由原告負擔。
    事      實
甲、原告方面：
一、聲明：求為判決：（一）被告丁○○應將坐落彰化縣大村鄉○○段第二五二地號
    內如附圖所示Ｇ部分面積零點零零零九九八公頃、Ｈ部分面積零點零零三九七二
    公頃、Ｉ部分面積零點零一零二九一公頃、Ｊ部分面積零點零零三五一六公頃之
    磚造平房及Ｋ部分面積零點零零二八零九公頃之鐵皮造平房及Ｅ部分面積零點零
    零一五三八公頃之木造平房、Ｆ部分面積零點零零二七九二公頃之帳棚拆除，並
    將土地交還原告；（二）被告等應將坐落同地號內如附圖所示Ｃ部分面積零點二
    七九八三一公頃之土地交還原告；（三）被告丁○○應將坐落同地號內如附圖所
    示Ｂ部分面積零點三六四五一三公頃、Ｄ部分面積零點零七一八二零公頃、Ｌ部
    分面積零點零一五六一六公頃之土地交還原告；（四）訴訟費用由被告負擔；（
    五）願供擔保請求准予宣告假執行。
二、陳述：
  （一）系爭土地為原告祭祀公業所有，被告等前曾向原告承租面積零點三一零四公
        頃，被告等竟占有面積零點五六零零甲，被告雖辯稱係向賴炳煌承租，原告
        否認之，縱使賴炳煌有出租予被告等，對公業仍不生效力，因賴炳煌非公業
        之管理人，自無權出租，至被告承租部分，因被告等不自任耕作，在系爭土
        地上蓋房屋，依實務見解，已構成耕地三七五減租條例第十六條之規定，原
        告自可收回系爭土地，又被告等積欠原告租金十數年，前經原告向被告等催
        收，被告等均置之不理，經原告於民國（下同）八十八年一月八日以存證信
        函分別向被告等表示終止租約，被告等顯然亦違反該條例第十七條第一項第
        三款之規定，而為原告終止租約，為此提起本件訴訟。
  （二）依法承租人承租耕地，應以所租土地供耕作之用，且應自任耕作，如變更系
        爭土地用途建築房屋，即屬不自任耕作，被告丁○○於系爭土地上蓋房至及
        廟宇，並單純作為堆肥存放農具之用，且其所建房屋有客廳、公廳、房、
        衛浴設備及臥室，顯非農舍，即有不自任耕作之情形，如附圖所示Ｆ部分之
        帳棚及Ｅ、Ｇ、Ｈ、Ｉ、Ｊ、Ｋ之地上建物均為被告丁○○所蓋及所有，則
        Ｄ、Ｌ二部分之空地當然是被告丁○○之庭院，自屬其占有，不論該地原係
        被告等承租或賴武崇所承租，現為被告丁○○所占有，原告向其請求拆屋還
        地即可，Ｃ部分為被告三兄弟所共同承租及耕作，正係兩造所訂立之租約書
        所載之範圍，原告自可向被告三人請求返還，另Ｂ部分為被告丁○○向原承
        租人賴武崇頂讓而來，則原告向其請求即可。
  （三）系爭土地面積為零點九六四六四五公頃，重測前為大村鄉○○○段港尾小段
        一七二地號，原有面積為零點九六四零公頃，可見重測前後面積增減不多，
        該筆土地出租三人，一為被告等，面積為零點三一零四公頃，一為訴外人賴
        武崇，承租面積為四分地，折合零點三八七九公頃，賴火承租面積為零點二
        七一六公頃，三人承租面積相差甚大，實難正確比對，惟被告丁○○答辯狀
        稱其於七十二年上期作起又增加承租零點四甲，另提出賴炳煌之同意書，同
        意其建築屬實，再由電力公司之電錶資料觀之，被告早在六十九年間即向電
        力公司申請裝設電錶，足證明如附圖Ｈ、Ｉ、Ｊ、Ｋ之建物係在六十九年興
        建，該等建物應在被告承租之範圍。
  （四）依實務見解，耕地三七五減租條例第二十六條所謂租佃爭議非經調解、調處
        不得起訴，係指當事人本於耕地租佃關係而發生之爭議案件而言，如係本於
        其他法律關係為訴訟標的，即無該條之適用，原告對被告丁○○占耕賴武崇
        承租之土地是本於民法第七百六十七條之規定而請求，並非本於租佃關係請
        求，自無需先經調解調處程序，即可一併提起，而民法所謂知他人表示為其
        代理人，而不為反對之表示者，以本人實際知其事實為前提，其主張本人知
        此事實者，應負舉證責任，而代理僅限於意思表示範圍以內，不得為意思表
        示以外之行為，故不法行為及事實行為不僅不得成立代理，亦不得成立表現
        代理，系爭土地為原告祭祀公業所有，而非管理人賴真之私產，其所執有之
        租約亦載明土地為公業所有，為管理人所出租，管理人需經派下之選任始能
        當選，而不能父死子繼，被告竟向賴炳煌承租及付租，則其承租自屬不合法
        況依被告提出之耕地租賃同意書及收據均係賴炳煌以個人名義出租，未表明
        其係以系爭祭祀公業管理人之名義為之，雖證明書有寫伊為祭祀公業之代管
        理人，原管理人既已死亡，則原管理人身分既已消滅，則死者如何授權其作
        代理人，其身分顯不合法，故其出租屬不法行為，自不成立表現代理，況表
        現代理需本人明知而不反對，系爭公業之派下員人數達數百人，散居各地，
        被告如何證明全體派下均知賴炳煌代理公業出租，原告等管理人亦散居各處
        ，顯不能知悉，縱大村鄉公所有核准賴炳煌代理公業與賴武崇終止合約，惟
        亦不能認賴炳煌有權代理公業終止租約，因終止租約應依法律規定為之，大
        村鄉公所之核准行為不一定合法，不能將錯就錯，依法公同共有土地之出租
        應由合法之管理人或全體派下員之同意始能出租，如非合乎上開要件即不合
        法，對其餘共有人不生效力。
  （五）被告辯稱其承租之位置不包括Ｈ、Ｉ、Ｊ、Ｋ部分，並不實在，依被告所呈
        之同意書記載，賴炳煌將系爭土地零點三二甲部分以賴真名義出租與張能，
        並立三七五租約至七十三年十二月三十一日止，張能申請建築農舍，賴炳煌
        以賴真之繼承人同意張能建築，該同意書係於六十九年訂立，張能於立同意
        書後並未在系爭土地上建屋，既然Ｈ、Ｉ、Ｊ、Ｋ部分均為被告丁○○所建
        ，該建物之用電設備又係在六十九年間向電力公司申請，同意書既載明賴炳
        煌同意其於承租之零點三二甲範圍內興建，可見該部分係為被告承租之範圍
        ，法律並不限制土地一定要前後連接，被告所辯Ｈ、Ｉ、Ｊ、Ｋ部分非其承
        租，與同意書內容不符，並不足採。
三、證據：提出土地有權狀、地籍圖謄本、私有耕地租約、地價證明書、照片、大村
    鄉公所函、賴真除戶戶籍謄本等為證，請求法院會同員林地政事務所人員履勘現
    場，並繪製複丈成果圖附卷，聲請法院向大村鄉公所調閱原告祭祀公業賴景祿與
    訴外人賴武崇訂立之耕地租賃契約。
乙、被告方面：
一、聲明：如主文所示。
二、陳述：
  （一）被告之父張能於四十七年間向原告承租零點一六零零甲耕地，後於七十一年
        由被告等繼承，嗣於七十二年上期作起被告等又經原告之代管理人賴炳煌同
        意承租零點四零零甲，總計零點五六零零甲，而歷年均有按時繳地租，惟賴
        炳煌於八十一年間死亡後，並無任何人前來收地租，並非被告抗繳，至八十
        八年初始得知該祭祀公業有七位管理人就任，立即以郵局存證信函附送面額
        新台幣（下同）十二萬三千三百零六元支票一紙予原告管理人，詎被拒領遭
        退回，為履行繳租義務改向法院辦理提存租金，被告並無欠租情事，而系爭
        土地上有部分為高地，無法引水灌溉，經賴炳煌同意興建房舍使用，而該房
        舍不過占用些微土地，且內除一、二房間外均作為堆放農具及肥料，仍屬農
        舍用途，並不違法，至其餘臨時搭建之神壇、帳棚等物，並非定著於土地上
        ，自非屬建築，原告之請求並無理由。
  （二）原告主張被告等承租之土地面積僅零點三一零四公頃，占用之土地卻達零點
        七五七六公頃云云，如此依原告主張，必有部分為被告等承租，部分為被告
        所占用，然原告自始均未明白指出，而被告丁○○雖於土地上興建農舍，但
        建築面積不過零點零二五九一六公頃，原告究係主張被告丁○○所建築之房
        屋均係位於無權占用之土地上，或是承租之土地上，或部分位於承租之土地
        上，面積若干，均影響原告之主張是否成立，退一步言，原告曾於八十八年
        一月八日、同年八月五日分別以存證信函送達被告丁○○，前者逕自表示因
        「多年均未依法繳納租谷依法終止租約」，後者則指被告等「無租約關係侵
        耕本祭祀公業土地且以侵佔行為在本公業無租約關係之土地上建築住宅使用
        」。顯然可見原告乃認卷附複丈成果圖中Ｄ至Ｋ部分之土地，均為原無租關
        係存在之土地，準此，依原告所為之主張，所指租約無效之事由應不存在，
        蓋被告並未將房屋建於原所承租面積三一零四平方公尺部分之上。而被告於
        八十八年一月八日收受前揭大村郵局第五號存證信函前，並未曾接獲原告任
        何形式催繳租金之通知，原告乃根本未曾要求被告繳納租金，即發函欲終止
        租約，被告接函後隨即於同月十五日以存證信函附支票欲繳納租金，原告於
        收函後卻將支票退回，再次表示終止租約之意，被告丁○○無奈之下，只好
        將租金提存法院。按承租人租金支付有遲延者，出租人得定相當期限，催告
        承租人支付租金，如承租人於期限內不為支付，出租人得終止契約，民法第
        四百四十條第一項定有明文，此規定於耕地三七五減租條例第十七條第三款
        終止契約時亦適用之，原告自始根本不曾催告被告繳納租金，遑論定相當期
        限催告，被告否認曾收受所指八十八年一月八日大村郵局第七八九號存證信
        函，而被告又已將應繳之租金提存法院而生清償之效力，原告主張系爭土地
        面積三一零四平方公尺部分之租約業經終止，應無可採。
  （三）另被告丁○○另所占有耕作約四千平方公尺之系爭土地，並非無權占有，乃
        係於七十二年間向祭祀公業賴景祿之代管理人賴炳煌承租而來，約定租金為
        每年稻穀一千五百台斤，被告丁○○並自民國七十二年起每年分二期繳納租
        金，直至八十一年間賴炳煌去世為止。原告雖否認賴炳煌有代理祭祀公業派
        下全體將面積四千平方公尺之系爭土地租與被告丁○○之權限，惟按祭祀公
        業賴景祿自四十七年原管理人賴真去世後，祭祀公業並未選任新管理人，所
        有祭祀公業之事務，如繳交田賦、收取租金等，均係賴炳煌全權處理，甚至
        稅捐機關之田賦繳納通知書上，均載賴炳煌為祭祀公業之代理人，且原管理
        人賴真未去世前，系爭土地之租金原即由賴炳煌前來收取，被告丁○○乃認
        賴炳煌有代理祭祀公業為法律行為之權限。而如原告等多居住大村鄉，且均
        為為賴炳煌之親戚，明知賴炳煌四十年來均以祭祀公業代管理人名義對外代
        理祭祀公業處理事務，從未聞原告等有任何反對之意思。民法明定知他人表
        示為其代理人，而不為反對之表示者，對於第三人應負授權人之責任。準此
        ，原告等祭祀公業代管人賴炳煌代理祭祀公業與被告丁○○所訂租約之拘束
        ，不得主張租約對祭祀公業不生效力。租約未經合法終止前，原告無權請求
        返還土地，且原告提出調處時，並未以此部分之耕地為調處之標的，依耕地
        三七五減租條例第二十六條第二項之規定，原告並不得起訴請求返還該部分
        之耕地。
  （四）又複丈成果圖Ｄ至Ｋ部分之建物，乃被告丁○○於六十九年所建，且係建於
        原向賴武崇轉承租該部分之土地上，且當時該部分土地乃一土墩，原即未作
        耕作使用，被告丁○○之農舍並非建於原面積三一零四平方公尺之租承土地
        上。換言之，早於被告丁○○另向賴炳煌承租面積約四千平方公尺之系爭土
        地前，即有建物存在，被告丁○○就該部分之土地並非於訂約後未自任耕種
        ，土地之現況並非於訂約後改變，並無耕地三七五減租條例第十六條第一項
        之問題。退一步言，耕地承租人於承租耕地上建造與農業經非法所不許，被
        告丁○○所建農舍磚造平房占地面積不過一八七點七七平方公尺（五十六坪
        ），除一、二房間為住房外，餘均供堆放農耕器具之用，況被告所建農舍緊
        鄰系爭土地，農舍前空地做曬穀場使用，所謂客廳、公廳云云不過為堆置物
        品之房間，廚房及臥室乃最低生活必需，並非用以解決家族之居住問題，確
        係便利耕作而建，應為法之所許。
  （五）原告主張被告等所承租第二部分之土地面積僅三一零四平方公尺，然被告等
        所占用之土地，除去第一部分土地（即複丈成果圖所示Ｂ、Ｇ、Ｈ、Ｉ、Ｊ
        、Ｋ、Ｌ部分）外，其餘土地（複丈成果圖Ｃ、Ｄ、Ｅ、Ｆ部分）面積尚有
        三五五九點八一平方公尺，準此，則超出之四五五點八一平方公尺之土地，
        並非屬第二部分之土地，該部分之土地被告縱未作耕種使用，亦無違反耕地
        三七五減租條例第十六條第一項之規定，複丈成果圖所示Ｃ部分之土地，原
        告並不爭執為第一部分之土地，則與Ｃ部分土地相連之Ｄ部分土地，必僅有
        三零五點六九平方公尺屬第一部分土地，尚不及Ｄ部分土地之半數，而Ｄ部
        分土地如鈞院勘驗結果及照片所示，與Ｃ部分土地相鄰近四分之三之土地，
        均有被告種植辣椒，並無未自任耕作之情形。準此，複丈成果圖Ｅ及Ｂ部分
        之土地，既非屬第二部分被告原所承租之土地，被告所承租第二部分之土地
        即無未自任耕作之情形，原告所為契約無效之主張顯無理由。
三、證據：提出土地登記簿謄本、存證信函、提存通知書、國庫存款收款書、收據、
    通知書、台灣省農田水利會徵收單、田賦實物繳納通知書、彰化縣稅捐稽征處員
    林分處滯納案件移送法院強制執行清冊、同意書、門牌證明書、電費資料、耕地
    租賃同意書、證明書、身分證、遺產分割契約、租金明細、郵政匯款執據、支票
    （均影本）及照片等為證，聲請法院向大村鄉公所查明七十四年間何人代理原告
    祭祀公業賴景祿向原承租人賴武崇表示終止租約，並聲請訊問證人黃河松、壬○
    ○。
丙、本院依職權向大村鄉公所查詢原告祭祀公業賴景祿歷年選任管理人之相關資料。
    理      由
甲、程序方面：被告丁○○辯稱系爭原賴武崇承租之土地，係由原告之代管理人賴炳
    煌代理訂約，原告應受拘束，且原告提出調處時，並未以此部分之耕地為調處之
    標的，依耕地三七五減租條例第二十六條第二項之規定，原告並不得起訴請求返
    還該部分之耕地等詞；惟按耕地三七五減租條例第二十六條，所謂出租人與承租
    人間因耕地租佃發生爭議案件，非經調解、調處，不得起訴，係指當事人間本於
    耕地租佃關係而發生之爭議案件而言，如原告起訴主張無租賃關係存在，而本於
    其他之法律關係為訴訟標的，即無該條之適用，最高法院四十六年台抗字第二四
    號著有判例；本件原告對被告丁○○占耕賴武崇承租之土地，係本於民法第七百
    六十七條之規定而請求，並非本於租佃關係請求，自無需先經調解調處程序，被
    告抗辯原告未經調解、調處即行起訴，程序不合法云云，自不足採，原告此部分
    之訴仍可一併提起，合先敘明。
乙、實體方面：
一、本件原告起訴主張：系爭土地為原告祭祀公業所有，被告等前曾向原告承租面積
    零點三一零四公頃，被告等竟占有面積零點五六零零甲，被告雖辯稱係向賴炳煌
    承租，原告否認之，縱使賴炳煌有出租予被告等，對公業仍不生效力，因賴炳煌
    非公業之管理人，自無權出租，至被告承租部分，因被告等不自任耕作，在系爭
    土地上蓋房屋，依實務見解，已構成耕地三七五減租條例第十六條之規定，原告
    自可收回系爭土地，又被告等積欠原告租金十數年，前經原告向被告等催收，被
    告等均置之不理，經原告於八十八年一月八日以存證信函分別向被告等表示終止
    租約，被告等顯然亦違反該條例第十七條第一項第三款之規定，而為原告終止租
    約，為此提起本件訴訟云云；被告等則以：被告之父賴得意於四十七年間向原告
    承租零點一六零零甲耕地，後由被告等繼承，嗣於七十二年上期作起被告等又經
    原告之代管理人賴炳煌同意承租零點四零零甲，總計零點五六零零甲，而歷年均
    有按時繳地租，惟賴炳煌於八十一年間死亡後，並無任何人前來收地租，並非被
    告抗繳，至八十八年初始得知該祭祀公業有七位管理人就任，立即以郵局存證信
    函附送面額新台幣（下同）十二萬三千三百零六元支票一紙予原告管理人，詎被
    拒領遭退回，為履行繳租義務改向法院辦理提存租金，被告並無欠租情事，而系
    爭土地上有部分為高地，無法引水灌溉，經賴炳煌同意興建房舍使用，而該房舍
    不過占用些微土地，且內除一、二房間外均作為堆放農具及肥料，仍屬農舍用途
    ，並不違法，至其餘臨時搭建之神壇、帳棚等物，並非定著於土地上，自非屬建
    築，原告之請求並無理由等語置辯。
二、兩造主張被告等之父張能向原告祭祀公業賴景祿之原管理人賴真承租系爭土地上
    面積零點三一零四公頃部分耕地，被告丁○○並於六十九年間經賴真之子賴炳煌
    同意興建如附圖所示Ｅ至Ｋ部分之建物，後該耕地於七十一年間由被告等繼承並
    耕作至今，後訴外人賴炳煌於七十二年上期作起將系爭土地另筆原係訴外人賴武
    崇（兩造書狀均誤為賴武宗）承租之面積約四分之土地租予被告丁○○（原名張
    建章，七十二年九月二日改名）耕作至今，期間四十七年至八十一年系爭土地租
    金均由賴炳煌收取，八十二年間交由賴炳煌之子壬○○保管，八十八年一月以存
    證信函寄發面額十二萬三千三百零六元支票，為原告管理人拒收，被告於八十八
    年四月六日向本院提存所提存等事實，業經兩造陳明，並據其等提出土地登記簿
    謄本、土地有權狀、私有耕地租約存證信函、提存通知書、國庫存款收款書、收
    據、同意書、門牌證明書、電費資料、耕地租賃同意書、證明書、身分證、遺產
    分割契約、租金明細、郵政匯款執據、支票及照片等件為證，核與證人壬○○之
    證述相符，經本院會同員林地政事務所人員履勘現場，製有勘驗筆錄及複丈成果
    圖附卷可稽，應為真實。
三、惟原告稱賴炳煌不能代理原告祭祀公業賴景祿，被告繳納租金予非原告管理人之
    人，不生清償效力，且被告丁○○於承租土地上建築房屋，不自任耕作，依法可
    終止契約，另被告丁○○經賴炳煌同意轉承租原為訴外人賴武崇之四分耕地，係
    違法轉租，租約應為無效云云；被告則辯稱：原告祭祀公業賴景祿之原管理人賴
    真於四十七年死亡後，原告即無管理人產生，被告不知向何人繳納，因賴炳煌於
    賴真生前即代收租金，且對外以原告管理人自居，被告即向其繳納，至賴炳煌於
    八十一年間死亡後，改向其子壬○○繳納，惟其子只願代為保管，被告無法納租
    ，直至八十七年間得知原告現管理人產生，即以支票給付，但遭退回，只得向法
    院提存，至系爭土地上之房屋係供農用，且經賴炳煌同意，而原賴武崇承租部分
    因其欠租且轉租予伊，經賴炳煌終止租約收回土地，改由被告丁○○承租，並無
    違法之處等語。
四、經查：
  （一）按依債之本旨，向債權人或其他有受領權人為清償，經其受領者，債之關係
        消滅，又因不可歸責於債務人之事由，致未為給付者，債務人不負遲延責任
        ，民法第二百三十條及第三百零九條第一項定有明文；本件原告祭祀公業賴
        景祿自光復後之管理人為賴澤川、賴主遠、賴真等三人，後因管理人相繼死
        亡，經派下員於八十七年選任原告現管理人賴豐秋等七人為新任管理人，經
        大村鄉公所於八十七年四月十四日准予備查等情，業經本院向大村鄉公所詢
        明，有該公所函在卷可憑，而原告原管理人賴真係於四十六年十月二十六日
        死亡，有除戶戶籍謄本可稽，則原告祭祀公業賴景祿自賴真死亡時起至八十
        七年選任新管理人止，四十餘年未有管理人產生，被告等應向何人繳租即有
        疑問，即有不可歸責於其等之事由，縱被告等四十餘年均未繳租，依前開法
        條亦不負遲延責任，況被告仍向原告之派下員賴炳煌及壬○○繳納租金至八
        十二年間，原告既無管理人，則各派下員均為有受領權人，被告向其繳租，
        自生清償效力，而八十二年間後，因被告無繳租，自不負遲延責任，而原告
        現管理人就任後，被告等即以存證信函寄發支票，為原告管理人拒收，被告
        轉而向法院提存以代清償，有被告提出之提存通知書、國庫存款收款書可證
        ，則被告自無欠租情事，原告此部分主張並不足採。
  （二）原告又以被告丁○○於系爭承租之土地上建屋居住，不自任耕作，為此終止
        租約云云，被告則否認上情，辯稱該等建物為農舍，建於原本不能耕作之高
        地，且經賴炳煌同意，況不在承租範圍內等語；查被告丁○○固自認附圖Ｅ
        至Ｋ之建物為其於六十九年間所建，然否認附圖Ｈ、Ｉ、Ｊ、Ｋ部分在原承
        租之土地上，原告對於被告等最初承租之零點三二甲土地面積範圍亦無法確
        定，雖原告稱被告丁○○於六十九年間建造系爭建物，而於七十二年方承租
        另筆四分之土地，顯見系爭建物係蓋在原承租土地上無誤云云，並舉被告提
        出之同意書為證，然觀諸被告提出之租賃同意書及證明書，上載賴武宗（為
        賴武崇之誤）因自六十八年間轉租予被告丁○○（原名張建章），為賴炳煌
        終止租約等語，足見被告丁○○自六十八年起即耕作另筆原賴武崇承租之四
        分土地，則系爭建物是否建於被告等原承租之土地即非無疑，且兩造對於附
        圖Ｃ部分為被告等原承租之土地均不爭執，依附圖所示，該部分土地面積為
        零點二七九八三一公頃，與原承租面積零點三一零四公頃僅差零點零三零五
        六九公頃，而系爭建物及空地即附圖Ｄ至Ｌ部分面積達零點一二三零一七公
        頃，即使重測後面積亦增加不大（僅增加零點零零零六四五公頃），有土地
        登記簿謄本可稽，則依地緣關係及常理論斷，承租之土地自應相連，原告稱
        承租土地不限相接云云，與常情不合，況未舉證以實其說，系爭建物應不在
        被告等原承租範圍，則被告等既未在承租之土地上建屋或不自任耕作，自無
        違法可言，原告據此主張亦非有理。
  （三）按由自己之行為表示以代理權授與他人，或知他人表示為其代理人不為反對
        之表示者，對於第三人應負授權人之責任，民法第一百六十九條前段定有明
        文；本件原告又稱被告丁○○於七十二年間向賴炳煌轉承租原為賴武崇所承
        租之四分土地，賴炳煌非原告祭祀公業管理人，無權出租，該租約無效，請
        求被告丁○○返還土地云云，被告則稱賴炳煌係以原告祭祀公業代管理人自
        居，應可構成表現代理等詞；查原告自四十六年間起即無管理人，對外均由
        派下員賴炳煌以繼承管理人名義為之等情，有被告田賦實物繳納通知書、彰
        化縣稅捐稽征處員林分處滯納案件移送法院強制執行清冊等為證，其上載明
        賴炳煌為祭祀公業賴景祿之使用人（代表繼承管理人）或代理人，且被告等
        自三十八年起均向賴炳煌繳租，有其等提出之收據為證，原告對此亦不爭執
        ，則被告等信賴賴炳煌為原告原管理人賴真之代理人並非不合理，而賴真於
        四十六年間死後，其子賴炳煌以管理人自居，並經政府機關載為原告代理人
        ，原告祭祀公業賴景祿之派下員竟數十年間均未提出選任新任管理人之議，
        被告丁○○於七十一年十二月間與賴炳煌訂約，距賴真死亡已二十五年，期
        間原告祭祀公業賴景祿之派下員對賴炳煌代理公業之行為均無異議，原告辯
        稱眾人散居各處，不可能全體明知云云，然其等數十年怠於行使選任新管理
        人之權利及義務，致使被告等信賴賴炳煌為公業管理人，其等行為顯足已讓
        人確信賴炳煌獲得派下員之授權，揆諸前揭法條，原告自應負授權人之責任
        ，而賴炳煌於終止與賴武崇之契約後，代理原告再與被告丁○○訂約，自應
        對原告生效，亦無違法轉租之情事，則被告占有系爭原賴武崇承租之土地，
        自係有權使用，原告主張被告無權占用云云並無理由。
五、從而，原告據租佃關係及所有權之法律關係提起本訴，請求被告等拆屋還地，即
    無理由，應予駁回，而其假執行之聲請亦失所附麗，併予駁回。
六、據上論結，原告之訴為無理由，依民事訴訟法第七十八條，判決如主文。
中      華      民      國    八十九    年      十一    月    二十一    日
                                  臺灣彰化地方法院民事第二庭
~B法      官  謝仁棠
右為正本係照原本作成。
如對本判決上訴須於判決送達後廿日內向本院提出上訴狀。
~B法院書記官  謝秋德
中      華      民      國    八十九    年      十一    月    二十三    日


司法院資訊處製作；財團法人民間司法改革基金會備份。
